行  政  法  院  判  決                          八十八年度判字第四○四九號
    原      告  甲○○
    被      告  乙○○
右當事人間因退休補償金事件，原告不服考試院中華民國八十七年九月十五日八七考
台訴決字第二二○號再訴願決定，提起行政訴訟。本院判決如左︰
    主  文
原告之訴駁回。
    事  實
原告原任台中市警察局主任，其於八十六年五月一日向台中市警察局申請補發公務人
員退休金其他現金給與差額案，經該局於八十六年十一月二十八日以中市警人字第
六七三六五號函檢送被告，被告並於八十七年三月二十四日以八七台特三字第一五六
一八四二號函復原告，確實無法同意照辦。原告不服，一再訴願均遭決定駁回，遂提
起本件行政訴訟，茲摘兩造訴辯意旨如次：
原告起訴意旨略謂︰緣原告原為台中警察局管制中心主任。按原告當時退休所依法令
乃為民國（下同）六十八年一月二十四日總統令修正公布之條文，依該法第六條之規
定，退休金之給付應以退休人員之最後在職之月俸額及本人實物代金為基數；又，依
同法第八條規定：「本法所稱月俸額，包括實領本俸及『其他現金給與』。前項其他
現金給與之退休金應發給數額，由考試院會同行政院定之。」而考試院及行政院一直
延宕未予核定，迄至八十四年十月十七日始以考台組貳二字第○八一八八號令及台人
政給字第三八一四二號令同頒布「公教人員退休金其他給與現金與補償金發給辦法」
，其中第三條第二款規定前條第一款規定發給補償金之對象（指該辦法第二條第一款
公教人員於五十九年七月二日以後八十四年七月一日以前依公務員退休法辦理退休者
），依其退休、撫恤或資遣時之薪俸等級，以八十五年度公教人員相同俸薪之本俸（
薪）或年功俸（薪）之百分之十五為補償金基數內涵。同辦法第五條規定合於第二條
第一款之發給對象，其補償金總額分三年發給每年發三分之一。第一年於核定後一個
月內發給，其餘二年於九月分發給。惟查：原告之退休金計算基數因退休當時行政院
及考試院並未訂定具體給付辦法，嗣於八十四年間始訂定上開公教人員退休金其他給
與補償金發給辦法，顯然違反原告退休當時之公務員退休法第八條之規定，且公務員
退休法第八條第一項所規定之月俸額係指包括「實領本俸」及「其他現金給與」之規
定，原告退休當時既未訂定相關辦法，自應以原告退休時之月俸額中按警察人員管理
條例所列除本俸外之「勤務加給」、「本人及眷屬實物代金」其他現金給與計算之，
是不待言！職是之故，再訴願決定逕予駁回原告之再訴願請求，顯有違誤！詳理由
如後：一、原告奉乙○○核定退休在案，並經原告選擇以領取一次退休金之方式，惟
有關其他現金給與部分均未發放。原告之月俸額除本俸外之其他現金給與，依警察人
員管理條例第二十二條規定：「警察人員之俸給分本俸、年功俸及加給，均按月計。
」同法第二十七條規定「警察人員加給，分勤務加給、技術加給、地域加給。給與辦
法由考試院、行政院會同定之。」再訴願決定竟以「按六十八年一月二十四日修正公
布之公務人員退休法規定之退休金應發給數額，係授權考試院會同行政院訂定，是以
該項其他現金給與並非等同於扣除本（年功）俸後之各項法定加給總額」、「且上開
規定於八十二年一月二十日經總統明令修正公布公務人員退休法時業經刪除，並自八
十四年七月一日施行，有關其他現金給與之退休金已無訂定發給之法源依據」、「同
依上開公務人員退休法辦理退休之警察人員，其退休基數內函及其他現金給與補償金
自不包括各項加給」等語為由駁回原告之再訴願聲請，並爰引八十四年十月十七日核
定之「公教人員退休金其他現金給與補償金發放辦法」為其論據，顯有重大違誤！二
、查原告退休當時之公務人員退休法第六條之規定，退休金之計算，以退休人員最後
在職之「月俸額」計算之。依同法第八條之規定：「本法所稱之月俸額包括本俸及『
其他現金給與』。前項其他現金給與之退休金應發給數額，由考試院會同行政院定之
。」職是，原告退休當時，其退休金之計算本應以原告之月俸額即本俸與其他現金給
與作為計算標準，惟當時考試院與行政院均遲未定應給付數額，一直剋扣原告之其他
現金給與金額至今，侵害原告之權益至鉅，是不待言！嗣後該條雖經刪除，惟並不影
響原告退休當時應領取之退休金請領之依據，再訴願決定稱該法條經刪除已無訂定發
給之法源依據，以此理由規避剋扣事實，顯屬違法！三、另查：行政院及考試院係於
八十四年十月十七日始依立法院之附帶決議訂定所謂「公教人員退休金其他現金給與
補償金發給辦法」，以「補償金」之方式補償剋扣未發之「其他現金給與」，顯已與
原公務員退休法第八條之意旨有違。按原公務員退休法雖授權考試院及行政院核定退
休人員其他現金之「數額」，並非授權行政院及考試院就有關剋扣未發之其他現金給
與核定「補償」方式，此觀諸其原公務員退休法第八條之立法意旨甚明。而今原告退
休時之「其他現金給與」應包括前述之警察人員管理條例所定之加給遭原處分機關剋
扣未發，而原告退休數年後，被告始依該違反法律之行政命令以「補償金」之方式發
放補償金，本已有違失之處，今原告依原公務員退休法之規定申請補發遭剋扣之其他
現金給與，自屬有據，被告及訴願決定、再訴願決定所為之拒絕補發之決定，顯有違
誤，自應予撤銷。四、按原公務員退休法第八條第二項之規定：「其他現金給與之退
休金應發給數額，由考試院會同行政院定之。」惟就該法之立法意旨觀之，僅在授權
考試院及行政院會同訂定「應給付數額」，惟是否授權該二機關就公務人員之其他現
金給與之「項目」加以認定，則非無疑義！查警察人員管理條例已明文規定警察人員
之俸給按月計算並包括本俸、年功俸及加給（已如前述），此乃就警察人員工作之特
殊性質所立之特別法，依特別法優於一般法之原則，警察人員之加給自應屬月俸之一
，亦即該二機關自無權決定警察人員退休金其他現金給與之「項目」，今該二機關以
「公教人員退休金其他現金給與補償金發給辦法」第三條第二款規定依前條規定發給
補償金之對象（指該辦法第二條第一款之公務人員於五十九年七月二日以後八十四年
七月一日以前依公務員退休法辦理退休者），依其退休、撫恤或資遣時之薪俸等級，
依八十五年度公務人員相同俸之本薪（俸）或年功俸（薪）之百分之十五為補償金基
數內涵，亦未包括所謂「其他現金給與」，而係僅以一般規定訂立「補償金」給與標
準，顯與原公務員退休法之意旨不符，亦未審酌前開特別法即警察人員管理條例之特
別規定，再訴願決定稱「同依上開公務人員退休法辦理退休之警察人員，其退休基數
內涵及其他現金給與補償金自不包括各項加給」等語，逕予認定原告之退休金基數不
包括各項加給，顯屬率斷！五、又查：上開「公教人員退休金其他現金給與補償金發
給辦法」乃考試院及行政院所核定之行政命令，依憲法第一百七十二條之規定：「命
令與憲法或法律牴觸者無效」，上開辦法顯屬無效：１、憲法第十五條之規定，人民
之生存權、工作權、財產權應予保障。按公務人員之退休金亦屬人民之財產權之一，
依法應予保障。２、中央法規標準法第十一條規定，命令不得牴觸憲法或法律。同法
第五條規定，關於人民之權利義務者，應以法律定之。此乃法律優位原則，今公務員
退休金之其他現金給與及公務員之權利，雖原公務員退休法授權考試院及行政院會
同訂定給付數額，惟該二機關一直未依法訂定相關辦法，自六十年至八十四年均怠乎
職守，於八十四年十月十七日始核定上開辦法，顯已侵害公務員退休法修法前退休之
全體公務員之權利，況該辦法僅在「補償」依原公務員退休法退休之公務員其他現金
給與部分，惟仍未依法核定有關公務人員其他現金給與剋扣未發之部分，自有違原公
務員退休法之意旨，顯屬無效！３、警察人員管理條例特別規定，該法第二十二條規
定：「警察人員之俸給分本俸、年功俸及加給，均按月計。」同法第二十七條規定：
「警察人員加給，分勤務加給、技術加給、地域加給。給與辦法由考試院、行政院會
同定之。」依法警察人員之其他現金給與即包含所有「加給」，今該「公教人員退休
金其他現金給與補償金發給辦法」竟仍以「依其退休、撫恤或資遣時之薪俸等級，依
八十五年度公務人員相同俸之本薪（俸）或年功俸（薪）之百分之十五為補償金基數
內涵」，顯與上開法律牴觸，亦屬無效。４、另原公務員退休法等八條第二項之規定
：「其他現金給與之退休金應發給數額，由考試院會同行政院定之。」惟就該法之立
法意旨觀之，僅在授權考試院及行政院會同訂定「應給付數額」，惟是否授權該二機
關就公務人員之其他現金給與之「項目」加以認定，則非無疑義！若此一條款之解釋
為法律授權行政機關得為「排除」各項其他給付之依據，則何不於該法第八條第二項
內明文規定月俸額為「實領本俸」﹖又為何須言明月俸額包括本俸及「其他現金給與
」﹖立法機關既於立法時明定月俸額包括其他現金給與，雖其「應給付數額」授權行
政機關定之，然焉能解釋該條款係授權行政機關可排除其他法律所規定之「其他現金
給與」之項目﹖職是，該條款僅在授權行政機關得核定其他現金給與之「數額」，絕
不可解釋為授權行政機關得任意變更法律明定之計算退休金之基數與項目，實毋庸贅
言！六、綜上所陳，按公務員之公法上財產請求權，遭受損害時，得依訴願或行政訴
訟程序請求救濟，司法院大法官會議解釋釋字第三一二號定有明文。被告剋扣原告之
退休金其他現金給與之部分未發在先，嗣又延用違反法律規定之「公教人員退休金其
他現金給與補償金發給辦法」，原告依法訴願及再訴願，竟遭駁回。為此訴請將再訴
願決定、訴願決定及原處分均撤銷等語。
被告答辯意旨略謂︰一、查六十八年一月二十四日修正公布之公務人員退休法第八條
規定：「（第一項）本法所稱月俸額，包括實領本俸及其他現金給與。（第二項）前
項其他現金給與之退休金應發給數額，由考試院會同行政院定之。」揆其立法意旨，
係將其他現金給與之退休金應發給數額，授權考試院及行政院審酌政府財政狀況及現
職人員待遇與退休人員所得合理平衡等因素加以考量訂定。再查公務人員退休法施行
細則第十八條第一項規定：「本法第八條所稱實領本俸，為依俸給法規定之實領本俸
或年功俸。」準此，公務人員退休金之計算，在考試院會同行政院訂定發布其他現金
給與之退休金應發給數額前，係以公務人員俸給法規定之「實領本俸或年功俸」為基
礎，亦即以公務人員俸給法第四條附表「公務人員俸給表」所列俸點折算之俸額為依
據。而關於公務人員其他現金給與之退休金應發給數額，考試院前於六十八年三月間
曾函行政院洽商研訂，經行政院審慎研究，基於各級政府財政負擔之考量及退休人員
所得與現職人員待遇比較已能維持相當平衡，乃於同年五月七日函復考試院宜仍暫照
現職人員之本俸及本人實物代金作為計算退休給與之標準。惟考試院仍極重視退休金
內涵問題，自六十八年起復經多次函請行政院洽商研訂，然仍基於上述理由而未訂定
。嗣於七十八年二月及十一月，本部復兩度會同行政院人事行政局邀集財政部等有關
機關開會研商，認為對於退休金數額標準訂定與現職人員待遇如何維持合理平衡及各
級政府財政負擔等問題，仍有待深入研究，是以其他現金給與之退休金應發給數額，
一直未予訂定。二、次查司法院大法官會議釋字第二四六號解釋：「公務人員之退休
及養老，依法固有請領退休金及保險養老給付之權利，惟其給付標準如何，乃屬立法
政策事項，仍應由法律或法律授權之命令定之。公務人員退休法第八條第二項就同條
第一項所稱『其他現金給與』之退休金應發給數額，授權考試院會同行政院定之。．
．．而七十年六月十二日行政院訂頒之全國軍公教人員待遇支給辦法第七條則對工作
津貼及軍職幹部服勤加給、主官獎助金，不列入退休（役）、保險俸額內計算，乃係
斟酌國家財力而為者，尚未逾越立法或立法授權之裁量範圍，與憲法並無牴觸。」故
公務人員退休金其他現金給與之退休金應發給數額，在考試院與行政院未會同訂定前
，實無法據以執行。由於政府多年來未能依公務人員退休法第八條第二項規定訂定公
務人員退休金其他現金給與應發給數額，且由於訂定上開應發給之合理數額確有困難
，立法院乃於八十一年十二月二十九日審議公務人員退休法部分條文修正草案時，通
過刪除該項其他現金給與規定，並作成附帶決議：「早期退休之公務人員，由於考試
院及行政院迄未依據原法第八條第二項訂定『其他現金給與』數額，致其權益遭受嚴
重傷害。本法修正通過後早期退休公務人員之權益，應由政府給與合理補償。」本部
及行政院人事行政局等有關機關基於如訂定其他現金給與應發給數額，則將及追溯
補發及優惠存款等問題，恐非政府財力所能負擔，此一長久以來一直無法解決之問題
，將更懸宕難決，乃依據上開立法院之附帶決議，多次與財主機關及退休人員代表研
商合理之補償方案，嗣於八十三年十一月二十三日在行政院人事行政局、主計處、財
政部及本部與退休人員代表協調會上，對於補償標準終於達成初步之共識，同意按同
等級現職人員本俸之相當百分比訂定補償標準，並決議由行政院人事行政局會同有關
機關精算後提出結論。案經行政院人事行政局積極協調財主機關及省市政府數度會商
獲致共識意見，決定按退休、撫卹、資遣人員八十五年度同等級現職公務人員俸額百
分之十五作為每一基數之補償金額，再乘以退休年資應領一次退休金基數之標準計算
，並分三年發給。行政院爰於八十四年七月三日以台八十四人政給字第二四四八八號
函將上述有關公教人員退休金其他現金給與補償標準暨其相關意見函送考試院，考試
院即交由本部據以擬具「公教人員退休金其他現金給與補償金發給辦法草案」，商得
教育部、行政院人事行政局及省市政府同意後，報經考試院於八十四年九月十四日院
會審議通過，並於八十四年十月十七日與行政院會銜發布施行，以為發放補償金之依
據，並解決政府長久以來無法訂定發給其他現金給與應發給數額之問題。三、另查六
十八年一月二十四日修正公布之公務人員退休法第八條規定之其他現金給與之退休金
應發給數額，係授權考試院會同行政院訂定，是以該項其他現金給與並非等同於扣除
本（年功）俸後之各項法定加給總額，已如前述。且上開規定於八十二年一月二十日
經總統明令修正公布公務人員退休法時業經刪除，並自八十四年七月一日施行，有關
其他現金給與之退休金已無訂定發給之法源依據，準此，依上開公務人員退休法辦理
退休之公務人員，其退休金基數內涵及其他現金給與補償金均未包括本（年功）俸以
外之各項加給。因查警察人員管理條例第三十五條規定：「警察人員之退休除依左列
規定外，適用公務人員退休法之規定．．．」是以，同依上開公務人員退休法辦理退
休之警察人員，其退休金基數內涵及其他現金給與補償金自亦應不包括各項加給。又
立法院在審議上開公務人員退休法修正草案刪除上開規定時，已瞭解行政機關無法訂
定補發其他現金給與之退休金應發給數額，爰決議「由政府給與合理補償」，考試院
與行政院乃據以訂定「公教人員退休金其他現金給與補償金發給辦法」，以為適當之
補償。此項為維護退休公教人員之權益所訂定之法規命令，於法洵屬適當，並無違誤
。四、綜上所述，考試院八七考台訴決第二二○號再訴願決定，於法並無不合，本案
行政訴訟核無理由，請駁回原告之訴等語。
    理  由
按「本法所稱月俸額，包括實領本俸及其他現金給與。前項其他現金給與之退休金應
發給數額，由考試院會同行政院定之。」六十八年一月二十四日修正公布之公務人員
退休法第八條第一項、第二項分別定有明文。上開立法意旨係將其他現金給與之退休
金應發給數額，授權考試院會同行政院定之。上開規定於八十二年一月二十日修正公
務人員退休法時予以刪除。嗣經考試院與行政院於八十四年十月十七日會銜發布「公
務人員退休金其他現金給與補償金發給辦法」，以為發放補償金之依據，依該辦法第
三條規定：「補償金依下列金額計算：一公務人員合於發給補償金之退休撫卹或資遣
年資者，依新退撫制度實施前之公務人員退休法．．．，計算其應領一次退休金之基
數及補償金基數。二以前條第一款規定發給補償金之對象（即依公務人員退休法辦理
退休者），依其退休、撫卹，．．．時之薪俸等級，以八十五年度公教人員相同薪俸
等級，本俸（薪）或年功俸（薪）之百分之十五為補償金基數內涵。．．．四補償金
總額，以公教人員補償金員基數乘補償金內涵計算。」上開辦法，係立法院於八十一
年十二月二十九日審議公務人員退休法部分條文之修正草案時，通過刪除該法第八條
第二項現金給與規定時，附帶決議應訂定有關法令予以合理補償，遂由考試院與行政
院訂定發布，即具有法之效力。關於公務人員退休屬於其他現金給與之補償金額，即
應依照該辦法計算發給。本件原告之退休金其他現金給與補償金業經原告領取在案，
原告請求被告補發退休金其他現金給與不足之部分，被告否准原告之請求，依前說明
，尚無不合。原告起訴指稱公務人員退休法第八條規定之其他現金給與，應包括警察
人員管理條例第二十七條規定列舉之各種加給如職務加給、技術或專業加給、地區加
給等，而「公教人員退休金其他現金給與補償金發給辦法」，將上開各種加給排除在
外，明顯剝奪退休警察人員應有之權利，與法不合。又該辦法違反當時有效之公務人
員退休法第八條第二項及憲法第十五條之規定，應屬無效，被告不得以該辦法已有補
償規定，而否准原告本件請求云云。然查六十八年一月二十四日修正公布之公務人員
退休法第八條規定之其他現金給與之退休金應發給數額，係授權考試院會同行政院訂
定，顯見該項其他現金給與並非等同於扣除本（年功）俸後之各項法定加給總額。公
務人員退休法第八條第二項規定，因窒礙難行，已於八十二年一月二十日經總統明令
修正公布公務人員退休法時加以刪除，並自八十四年七月一日施行，有關其他現金給
與之退休金已無訂定發給之法源依據。原告請求將其退休前所領各項加給按任職年資
列入補償金額，不足部分應予補發即難謂有據。又原告主張上開辦法違背法律，及應
適用有利於原告之修正前公務人員退休法第八條規定云云。查公務人員退休法第八條
第二項就同條第一項所稱「其他現金給與」之退休金應發給數額，授權考試院會同行
政院定之，而七十年六月十二日行政院訂頒之全國軍公教人員待遇支給辦法第七條則
對工作津貼及軍職幹部服勤加給、主官助金，不列入退休（役）、保險俸額內計算
，乃係斟酌國家財力而為者，尚未逾越立法或立法授權之裁量範圍，與憲法並無牴觸
，司法院釋字第二四六號解釋闡釋在案，是以原前開主張，自有誤解，均非可採。訴
願決定及再訴願決定遞予維持原處分，亦無不合，原告起訴意旨查無理由，應予駁回
。
據上論結，本件原告之訴為無理由，爰依行政訴訟法第二十六條後段，判決如主文。
中    華    民    國     八十八      年     十一     月      三十       日
                    行 政 法 院 第 一 庭
                                審 判 長 評  事      黃  綠  星
                                         評  事      藍  獻  林
                                         評  事      黃  璽  君
                                         評  事      廖  宏  明
                                         評  事      鄭  忠  仁
右  正  本  證  明  與  原  本  無  異
                                         法院書記官  彭  秀  玲
中    華    民    國     八十八      年     十二     月       二        日
